臺灣板橋地方法院刑事判決　　　　　　 96年度重訴緝字第3號
公　訴　人　臺灣板橋地方法院檢察署檢察官
被　　　告　甲○○
上列被告因違反商業會計法等案件，經檢察官提起公訴（95年度
偵字第7936號、第15645 號、第15646 號、第15647 號、第1564
8 號、第15651 號、第15652 號、第15654 號、95年度偵緝字第
1573號、第1612號），被告於準備程序中就被訴事實為有罪之陳
述，經本院合議庭裁定由受命法官獨任進行簡式審判程序，並判
決如下：
    主  文
甲○○共同商業負責人，以明知為不實之事項，而填製會計憑證
，處拘役伍拾日，如易科罰金，以銀元佰元即新臺幣玖佰元折
算壹日。
    事  實
一、甲○○為址設臺北市○○路3 號7 樓之4 群祥瑞有限公司（
    以下簡稱群祥瑞公司）之負責人，明知群祥瑞公司於民國91
    年12月間，與聲譽科技有限公司（以下簡稱聲譽公司）並無
    任何交易事實，仍與黃朝陽（本院另案審理）基於填製不實
    會計憑證及幫助逃漏稅捐之犯意聯絡，將群祥瑞公司銷售貨
    物予聲譽公司之不實事項及金額，填載於群祥瑞公司統一發
    票上，開立虛偽不實之統一發票1 紙，金額新臺幣（下同）
    593800元，交付聲譽公司作為進項憑證，扣減銷項稅額，以
    此方式，幫助該公司逃漏稅捐29690 元。
二、案經法務部調查局北部地區機動工作組移送及財政部臺灣省
    北區國稅局函請臺灣板橋地方法院檢察署檢察官偵查起訴。
    理  由
一、上揭事實，業據被告甲○○於本院審理時坦承不諱，核與共
    犯黃朝陽於法務部調查局北部地區機動工作組調查員詢問時
    之供述，及於檢察官訊問時具結證述之情節相符，並有營業
    稅查核案件查詢作業進銷交易對象明細表、營業稅稅籍資料
    查詢明細表、買賣合約書、訂購單各1 件附卷可資佐證，俱
    徵被告前揭不利於己之自白與事實相符。綜上，本案事證明
    確，被告犯行堪予認定。
二、按94年2 月2 日修正公布，95年7 月1 日施行之刑法第2 條
    第1 項：「行為後法律有變更者，適用行為時之法律。但行
    為後之法律有利於行為人者，適用最有利於行為人之法律。
    」之規定，係規範行為後法律變更所生新舊法律比較適用之
    準據法，於新法施行後，應適用新法第2 條第1 項之規定，
    為「從舊從輕」之比較（最高法院95年第8 次刑事庭會議決
    議意旨參照）。被告行為後，商業會計法第71條業於95年5
    月24日修正公布，於同年月26日生效，刑法第33條第5 款關
    於罰金刑之規定、第41條關於易科罰金折算標準之規定，亦
    於94年2 月2 日修正公布，同法第55條牽連犯之規定則經刪
    除，並均自95年7 月1 日起施行。修正前商業會計法第71條
    規定之法定刑原為「5 年以下有期徒刑、拘役或科或併科新
    臺幣15萬元以下罰金」，修正後同法第71條之法定刑則為「
    5 年以下有期徒刑、拘役或科或併科新臺幣60萬元以下罰金
    」；比較新舊法之結果，修正後商業會計法第71條規定，並
    非較有利於被告。次關於罰金刑之最低數額，修正前刑法第
    33條第5 款原規定：「罰金：（銀元）1 元以上。」依現行
    法規所定貨幣單位折算新臺幣條例第2 條規定折算為新臺幣
    ，其罰金刑之最低數額即為新臺幣3 元。修正後刑法第33條
    第5 款則規定：「罰金：新臺幣1000元以上，以百元計算之
    。」修正後罰金刑之最低數額既經提高為新臺幣1000元，對
    被告自非有利。又修正前刑法第41條第1 項關於易科罰金之
    折算標準，以銀元1 元以上3 元以下折算1 日，並依罰金罰
    鍰提高標準條例第2 條規定，就其數額提高為100 倍。修正
    後刑法第41條第1 項則規定以新臺幣1000元、2000元或3000
    元折算1 日，易科罰金，罰金罰鍰提高標準條例第2 條有關
    易科罰金折算1 日之數額提高倍數規定，即不再適用。比較
    修正前後易科罰金之折算標準，以修正前刑法第41條規定有
    利於被告。至修正後刑法第55條牽連犯之規定業經刪除，此
    雖非犯罪構成要件之變更，惟顯已影響行為人刑罰之法律效
    果，自屬法律變更，參酌最高法院95年第8 次刑事庭會議決
    議意旨，以適用修正前刑法第55條規定論以牽連犯，對被告
    較為有利。是經綜合比較新舊法結果，以修正前商業會計法
    、刑法規定有利於被告，應依刑法第2 條第1 項前段規定，
    適用修正前之商業會計法、刑法規定。
三、被告係群祥瑞公司負責人，為商業會計法第4 條規定之商業
    負責人，而統一發票乃證明會計事項之經過，而為造具記帳
    憑證所根據之憑證，為商業會計法第15條第1 款所規定會計
    憑證中之原始憑證。是核被告開立不實統一發票之行為，係
    犯修正前商業會計法第71條第1 款之商業負責人填製不實會
    計憑證罪（商業會計法第71條第1 款以明知為不實之事項而
    填製會計憑證罪，為刑法第215 條業務登載不實文書罪之特
    別規定，依特別法優於普通法之原則，自應優先適用，此部
    分無庸另論以刑法第215 條業務登載不實文書罪）。被告將
    虛偽不實之統一發票交由聲譽公司扣減銷項稅額，而逃漏營
    業稅之行為，係犯稅捐稽徵法第43條第1 項之幫助他人逃漏
    稅捐罪。被告與黃朝陽間，就上開犯行有犯意之聯絡及行為
    之分擔，皆為共同正犯（被告行為後，刑法第28條關於共同
    正犯之規定，雖亦於94年2 月2 日修正公布，自95年7 月1
    日起施行，修正後刑法第28條規定之共同正犯，基於個人責
    任原則及法治國人權保障，限於直接從事構成犯罪事實之行
    為者，排除陰謀共同正犯及預備共同正犯之類型，而被告係
    直接從事構成犯罪事實之行為，依修正前後刑法第28條規定
    均為正犯，自不生比較新舊法之問題，附此敘明）。被告所
    犯上開二罪間，有方法、目的之牽連關係，應依修正前刑法
    第55條規定，從一較重之商業負責人填製不實會計憑證罪處
    斷。爰審酌被告之素行、智識程度，其犯罪之動機、目的、
    手段，及被告以不實統一發票幫助他人逃漏稅捐，嚴重影響
    國家財政收入及賦稅制度之公平性，並紊亂稅捐稽徵體制，
    應予非難，兼衡其開立不實統一發票之數量、金額非鉅，且
    犯後供認無隱，態度良好等一切情狀，量處如主文所示之刑
    ，並諭知易科罰金之折算標準，以資懲儆。
據上論斷，應依刑事訴訟法第273 條之1 第1 項、第299 條第1
項前段，修正前商業會計法第71條第1 款，稅捐稽徵法第43條第
1 項，刑法第2 條第1 項前段、第11條前段、第28條、修正前刑
法第55條、修正前刑法第41條第1 項前段，廢止前罰金罰鍰提高
標準條例第2 條，判決如主文。
本案經檢察官朱學瑛到庭執行職務。
中　　華　　民　　國　　96　　年　　4 　　月　　30　　日
                        刑事第三庭  法　官  廖  怡  貞
以上正本證明與原本無異
如不服本判決應於送達後10日內向本院提出上訴狀，上訴於臺灣
高等法院（須附繕本）。
                                    書記官　林  惠  齡
中　　華　　民　　國　　96　　年　　4 　　月　　30　　日
附錄本案論罪科刑法條全文：
修正前商業會計法第71條
商業負責人、主辦及經辦會計人員或依法受託代他人處理會計事
務之人員有下列情事之一者，處5 年以下有期徒刑、拘役或科或
併科新臺幣15萬元以下罰金：
一、以明知為不實之事項，而填製會計憑證或記入帳冊。
二、故意使應保存之會計憑證、會計帳簿報表滅失毀損。
三、偽造或變造會計憑證、會計帳簿報表內容或毀損其頁數。
四、故意遺漏會計事項不為記錄，致使財務報表發生不實之結果
    。
五、其他利用不正當方法，致使會計事項或財務報表發生不實之
    結果。
稅捐稽徵法第43條
教唆或幫助犯第41條或第42條之罪者，處3 年以下有期徒刑、拘
役或科新台幣6 萬元以下罰金。
稅務人員、執行業務之律師、會計師或其他合法代理人犯前項之
罪者，加重其刑至二分之一。
稅務稽徵人員違反第33條規定者，除觸犯刑法者移送法辦外，處
1 萬元以上5 萬元以下罰鍰。
